臺灣高等法院刑事判決
108年度上訴字第4254號
上  訴  人  
即  被  告  張志遠  
上列上訴人即被告因詐欺案件，不服臺灣基隆地方法院108年度
訴字第616號，中華民國108年11月12日第一審判決（起訴案號：
臺灣基隆地方檢察署107年度偵字第2967號），提起上訴，本院
判決如下：
    主  文
上訴駁回。               
    事實及理由
一、經本院審理結果，認第一審以上訴人即被告張志遠如起訴書
    附表編號⑴所為，係犯刑法第339條之4第1項第1款、第2款之
    三人以上冒用公務員名義詐欺取財罪，如起訴書附表編號⑵
    所為，係犯同法第339條之4第1項第2款之三人以上共同詐欺
    取財罪，均累犯，各判處有期徒刑1年4月，應執行有期徒刑
    2年5月，並諭知未扣案之犯罪所得新臺幣（下同）1萬8,000
    元沒收及追徵，認事用法、量刑及沒收之諭知均無不當，應
    予維持，除引用第一審判決書記載之事實、證據及理由（如
    附件一）外，並就起訴書犯罪事實欄一第6至8行關於「由張
    志遠於民國106年3月8日先至新北市○○區○○○○○○○○○○○設○號0
    0000000000號帳戶供該詐欺集團使用」之記載，補充為「由
    張志遠於106年3月8日，先至新北市○○區○○○○○○○○○○○設○號0
    0000000000號帳戶後，旋以1萬5,000元之代價，將該帳戶存
    摺、提款卡及密碼提供予真實姓名、年籍不詳、暱稱『財源
    廣進』之成年人暨其所屬詐欺集團使用」。
二、被告上訴意旨略以：我提領上開銀行帳戶之款項共5次，時
    間都在106年3月中旬，均是基於同一犯意，同一種犯罪工具
    ，卻分為兩案起訴、判決，顯然有違公平原則；且我自始坦
    承犯行，原審量刑實屬過重云云。
三、惟查：
  ㈠被告雖主張其犯罪時間相近、犯罪工具同一，係基於同一犯
    意為之，不應論以數罪云云。然詐欺取財罪係為保護個人之
    財產法益而設，則關於行為人詐欺犯罪之罪數計算，除非存
    在時間或空間上之全部或局部之重疊關係，否則原則上自應
    依遭受詐騙之被害人人數定之。而就起訴書附表編號⑴、⑵所
    載、被告對不同被害人即告訴人劉耀隆、吳侯秋鸞所犯之加
    重詐欺取財行為，受侵害之財產監督權既歸屬告訴人劉耀隆
    、吳侯秋鸞各自之權利主體，且犯罪時間及空間亦有相當差
    距，是原判決對於被告如起訴書附表編號⑴、⑵所載、分別對
    告訴人劉耀隆、吳侯秋鸞所為之加重詐欺取財犯行，認屬犯
    意各別，行為互殊，而予以分論併罰，並無違誤。至被告另
    犯加重詐欺取財案件，經臺灣基隆地方法院107年度訴字第2
    71號判決判處罪刑確定部分，非屬本案檢察官起訴範圍，且
    與本案並無裁判上或實質上一罪關係，原審自不得就未受請
    求之事項予以判決，否則其判決當然違背法令，故原審就檢
    察官起訴書犯罪事實欄一所載之犯罪事實（即起訴書附表編
    號⑴、⑵部分）予以判決，於法無違。被告所執此部分上訴理
    由，實屬無據。
  ㈡又被告上訴主張：原審量刑過重，請從輕量刑云云。惟刑事
    審判旨在實現刑罰權之分配的正義，故法院對有罪被告之科
    刑，應符合罪刑相當之原則，使輕重得宜，罰當其罪，以契
    合社會之法律感情，此所以刑法第57條明定科刑時應審酌一
    切情狀，尤應注意該條所列10款事項以為科刑輕重之標準，
    俾使法院就個案之量刑，能斟酌至當。而量刑輕重係屬事實
    審法院得依職權自由裁量之事項，苟已斟酌刑法第57條各款
    所列情狀而未逾越法定刑度，不得遽指為違法（最高法院72
    年台上字第6696號判例參照）。查原審判決關於科刑之部分
    ，已依刑法第57條各款所列情狀加以審酌，並衡酌被告上訴
    意旨所指坦承犯行之犯罪後態度乙節，於法定刑度之內予以
    量定，客觀上並無明顯濫權或失之過重之情形，亦未違反比
    例原則，且原審對於被告所犯上開二罪所處之刑，定其應執
    行有期徒刑2年5月，係在各刑中之最長期有期徒刑1年4月以
    上，各刑合併之刑期有期徒刑2年8月以下，顯未逾越刑法第
    51條第5款所定之外部性界限，亦無逾越內部性界限之情事
    ，要屬法院裁量職權之適法行使，且與法律規範之目的、精
    神、理念及法律秩序亦不相違背，核無違法或不當。故被告
    上訴意旨，僅係就原審之量刑反覆爭執，並未再有其他舉證
    為憑，為無理由，應予駁回。
四、據上論斷，應依刑事訴訟法第373條、第368條，判決如主文
    。
本案經檢察官吳美文提起公訴，檢察官曾文鐘到庭執行職務。
中    華    民    國   109    年    2     月    19    日
                  刑事第十五庭  審判長法  官  劉興浪
                                      法  官  陳信旗
                                      法  官  林怡秀
以上正本證明與原本無異。
如不服本判決，應於收受送達後20日內向本院提出上訴書狀，其
未敘述上訴之理由者並得於提起上訴後20日內向本院補提理由書
（均須按他造當事人之人數附繕本）「切勿逕送上級法院」。
                                      書記官  陳采薇
中    華    民    國    109   年    2     月    20    日
附錄：本案論罪科刑法條全文
中華民國刑法第339條之4
犯第339條詐欺罪而有下列情形之一者，處1年以上7年以下有期
徒刑，得併科1百萬元以下罰金：
一、冒用政府機關或公務員名義犯之。
二、三人以上共同犯之。
三、以廣播電視、電子通訊、網際網路或其他媒體等傳播工具，
    對公眾散布而犯之。
前項之未遂犯罰之。

附件一：
臺灣基隆地方法院刑事判決              108年度訴字第616號

公  訴  人  臺灣基隆地方檢察署檢察官
被      告  張志遠  
上列被告因詐欺案件，經檢察官提起公訴（107年度偵字第2967
號），被告於準備程序中就被訴事實為有罪之陳述，本院裁定進
行簡式審判程序，茲判決如下：
    主  文
張志遠犯三人以上共同冒用公務員名義詐欺取財罪，累犯，處有
期徒刑壹年肆月；又犯三人以上共同詐欺取財罪，累犯，處有期
徒刑壹年肆月。應執行有期徒刑貳年伍月。
未據扣案之犯罪所得新臺幣壹萬捌仟元，沒收之，於全部或一部
不能沒收或不宜執行沒收時，追徵其價額。
    事實及理由
一、本案之犯罪事實及證據，除：㈠起訴書附表編號⑵詐騙方式欄
    所載：「旋遭被告於同日臨櫃及至ATM提領一空。」，應更
    正為：「旋遭被告於翌日臨櫃及至ATM提領一空。」㈡證據部
    分增列：「被告張志遠於本院準備程序及審理時之自白」外
    ，其餘均引用檢察官起訴書之記載（如附件）。
二、論罪科刑：
  ㈠核被告張志遠就起訴書附表編號⑴所為，係犯刑法第339條之4
    第1項第1款、第2款之三人以上冒用公務員名義詐欺取財罪
    ；就起訴書附表編號⑵所為，係犯同法第339條之 4第1項第2
    款之三人以上共同詐欺取財罪。被告於106年3月13、16日，
    分別於密接時、地，各陸續提領劉耀隆、吳侯秋鸞遭詐而匯
    入被告帳戶內之款項，主觀上均係各基於一個行為決意分別
    所為，分別持續侵害同一財產法益，各次行為之獨立性極為
    薄弱，依一般社會健全觀念，在時間差距上，難以強行分開
    ，是以，此部分犯行應視為數個舉動之接續施行，為包括之
    一行為予以評價，應以接續犯，分別論以一罪。被告前開所
    犯2罪，犯意各別，行為互殊，應予分論併罰。被告與暱稱
    「財源廣進」之成年男子及其餘人數、年籍不詳之詐騙集團
    成員間，就上開犯行具有犯意聯絡及行為分擔，均為共同正
    犯。
  ㈡被告有起訴書犯罪事實欄一、所示論罪科刑執行完畢之情形
    ，有臺灣高等法院被告前案紀錄表1份在卷可稽，其於前案
    徒刑執行完畢後5年內，故意再犯本件有期徒刑以上之各罪
    ，均為累犯。惟依司法院大法官釋字第775號解釋意旨，於
    被告構成累犯之情形，若不分情節一律加重最低本刑，有違
    憲法罪刑相當原則，故於上開規定修正前，法院應就具體個
    案，裁量是否加重最低本刑。本院認自被告之犯罪手段及所
    顯現之習性以觀，被告顯未因前案有期徒刑執行完畢，而心
    生警惕，足徵其對於刑罰之反應薄弱，因此於本案有依刑法
    第47條第1項累犯規定，加重其刑之必要，就被告所犯各罪
    ，均依刑法第47條第1項之規定加重其刑。
  ㈢爰以行為人之責任為基礎，審酌被告不思以正當途徑獲取財
    物，竟提供帳戶並加入詐騙集團擔任車手，而共同參與詐欺
    犯行，侵害劉耀隆、吳侯秋鸞之財產法益，嚴重破壞社會秩
    序，惡性非輕；兼參以被告坦承犯行、被告在本案參與犯罪
    之程度，僅係提供帳戶及受其他集團成員指揮之車手，尚非
    居於直接策劃、指揮犯罪之地位；兼衡其教育程度、工作、
    經濟狀況，及告訴人劉耀隆、吳侯秋鸞所受損害程度等一切
    情狀，就其所犯各罪，分別量處如主文所示之刑。並具體審
    酌整體犯罪過程之各罪，自各行為彼此間之關聯性以觀，其
    所犯各罪之犯罪時間接近、行為侵害之法益相同、各罪對法
    益侵害之加重效應非鉅，及罪數所反應行為人人格及犯罪傾
    向等情狀為整體評價，裁定其應執行之刑。
  ㈤按刑法第38條之1第1項規定：「犯罪所得，屬於犯罪行為人
    者，沒收之。」，於二人以上共同犯罪，關於犯罪所得之沒
    收、追繳或追徵，倘個別成員並無犯罪所得，或對於其他成
    員之犯罪所得無事實上之共同處分權時，即無「利得」可資
    剝奪。而「對於犯罪所得有事實上之處分權限」，應視具體
    個案之實際情形而定：倘若共同正犯各成員內部間，對於不
    法利得分配明確時，因正犯間之組織分工及不法所得，未必
    相同，應就各正犯實際分配之犯罪所得予以沒收；然若共同
    正犯成員對不法所得並無處分權限，自不予諭知沒收；至共
    同正犯各成員對於不法利得享有共同處分權限時，則應負共
    同沒收之責。至於上揭共同正犯各成員有無犯罪所得、所得
    數額，係關於沒收、追繳或追徵標的犯罪所得範圍之認定，
    因非屬犯罪事實有無之認定，並不適用「嚴格證明法則」，
    無須證明至毫無合理懷疑之確信程度，應由事實審法院綜合
    卷證資料，依自由證明程序釋明其合理之依據以認定之。經
    查，被告提領被害人2人匯款各30萬，各從中抽取報酬9000
    元，合計報酬共1萬8000元，此據被告供述在卷（107年度偵
    第2967號卷第95頁、本院卷第36頁）），是被告於本案犯罪
    之所得為1萬8,000元，應依刑法第38條之1第1項前段、第3
    項規定，諭知沒收，且因未經扣案，於全部或一部不能沒收
    或不宜執行沒收時，追徵其價額。
據上論斷，應依刑事訴訟法第273條之1第1項、299條第1項前段
、第310條之2、第454條第2項，判決如主文。
中    華    民    國    108   年    11    月    12    日
                  刑事第四庭    法  官  簡志龍
以上正本證明與原本無異。         
如不服本判決應於收受送達後10日內向本院提出上訴書狀，並應
敘述具體理由；其未敘述上訴理由者，應於上訴期間屆滿後20日
內向本院補提理由書（均須按他造當事人之人數附繕本）「切勿
逕送上級法院」。
中    華    民    國    108   年    11    月    12    日
                  刑事第四庭    書記官  陳忠賢
附件
臺灣基隆地方檢察署檢察官起訴書       107年度偵字第2967號
被      告  張志遠 
上列被告因詐欺案件，業經偵查終結，認應提起公訴，茲將犯罪
事實及證據並所犯法條分敘如下：
    犯罪事實
一、張志遠前因毒品案件，經臺灣基隆地方法院以101年度基簡
    字第605號判處有期徒刑1月確定，甫於民國101年9月5日執
    行完畢。詎仍不知悔改，於106年月2月間，加入由網際網路
    星辰遊戲內暱稱「財源廣進」之人及其他真實姓名年籍不詳
    之人所組成之詐欺集團，並基於三人以上共同冒用公務員名
    義加重詐欺之犯意聯絡，由張志遠於106年3月8日先至新北
    市○○區○○○○○○○○○○○設○號00000000000號帳戶供該詐欺集團
    使用，當被害人遭詐款項匯入張志遠上開帳戶時，張志遠即
    與該集團另一成員搭配，由張志遠以臨櫃或ATM領款之方式
    旋即領走被害人匯入款項，再由張志遠扣除每提領10萬元可
    抽取3,000元之報酬後，再將剩餘款項交付給該詐欺集團另
    一成員。嗣該詐欺集團所屬成員即分別打電話給如附表所示
    之人，致該人等均陷於錯誤，將如附表所示金額，匯款至張
    志遠上開帳戶中，張志遠旋即臨櫃或至ATM提領一空，並抽
    取每10萬元可得3,000元之報酬後，將剩餘金額交付給該詐
    欺集團另一所屬成員。
二、案經劉耀隆、吳侯秋鸞訴由新北市政府警察局永和分局報告
    臺灣新北地方法院檢察署（現更名臺灣新北地方檢察署）陳
    請臺灣高等檢察署檢察長令轉本署偵辦。證據並所犯法條
一、證據清單及待證事實：
編號 證據名稱 待證事實  ㈠ 被告張志遠於偵訊中之供述 被告張志遠坦承上開犯罪事實並認罪。  ㈡ 告訴人劉耀隆於警詢中之指訴、劉耀隆提供之存款憑條等 證明告訴人劉耀隆如附表編號⑴遭詐騙之經過。  ㈢ 告訴人吳侯秋鸞於警詢中之指訴、吳侯秋鸞提供之郵局跨行匯款申請書影本等 證明告訴人吳侯秋鸞如附表編號⑵遭詐騙之經過。  ㈣ 被告張志遠上開帳戶之開戶資料、資金明細列印資料等 證明全部犯罪事實。 
二、核被告張志遠如附表編號⑴所為，係犯刑法第339條之4第1項
    第1款、第2款之三人以上冒用公務員名義加重詐欺取財罪嫌
    ;所犯如附表編號⑵所為，係犯刑法第339條之4第1項第2款之
    三人以上加重詐欺取財罪嫌。被告於如附表編號⑴先後臨櫃
    及至ATM接續提領劉耀隆上開所匯金額、及如附表編號⑵先後
    臨櫃及至ATM接續提領吳侯秋鸞所匯金額之行為，均係於同
    日、於密接時地侵害同一被害人之財產法益，請均論以包括
    1罪。被告所犯如附表編號⑴、⑵所犯對被害人劉耀隆、吳侯
    秋鸞之加重詐欺行為，犯意各別，請予分論併罰。被告與上
    開該詐欺集團暱稱「財源廣進」之人、假冒公務員之人等人
    間，有犯意聯絡、行為分擔，均為共同正犯。又被告前有犯
    罪事實欄所載論罪科刑之情形，有本署刑案資料查註紀錄表
    在卷可佐，其於有期徒刑執行完畢5年內，故意再犯本件有
    期徒刑以上之本罪，為累犯，請依刑法第47條第1項規定加
    重其刑。
三、沒收部分：按刑法第38條之1第1項規定「犯罪所得，屬於犯
    罪行為人者，沒收之。但有特別規定者，依其規定」，是屬
    於犯罪行為人所有之犯罪所得，應沒收之；次按共同正犯犯
    罪所得之沒收或追徵，應就各人所分得之數額分別為之；先
    前對共同正犯採連帶沒收犯罪所得之見解，已不再援用及供
    參考（最高法院104年8月11日第13次刑事庭會議決議意旨參
    照），此為終審機關近來一致之見解；所謂各人「所分得」
    ，係指各人「對犯罪所得有事實上之處分權限」，法院應視
    具體個案之實際情形而為認定：倘若共同正犯各成員內部間
    ，對於不法利得分配明確時，固應依各人實際分配所得沒收
    ；然若共同正犯成員對不法所得並無處分權限，其他成員亦
    無事實上之共同處分權限者，自不予諭知沒收；至共同正犯
    各成員對於不法利得享有共同處分權限時，則應負共同沒收
    之責（最高法院104年度台上字第3937號判決意旨參照）。
    此因共同犯罪行為人之組織分工及不法所得，未必相同，其
    所得之沒收，應就各人分得之數為之，亦即依各共犯實際犯
    罪利得分別宣告沒收。本件被告張志遠之犯罪所得為1萬800
    0元（每提領10萬元可抽取3000元），係實行違法行為而取
    得，請依刑法第38條之1第1項規定宣告沒收之，如全部或一
    部不能沒收，請追徵其價額。
四、依刑事訴訟法第251條第1項提起公訴。
    此  致
臺灣基隆地方法院
中    華    民    國    108   年    8     月    19    日
                              檢  察  官  吳美文
本件正本證明與原本無異
中    華    民    國    108   年    8     月    24    日
                              書  記  官  邱士益
附錄本案所犯法條全文
中華民國刑法第339條之4
犯第 339 條詐欺罪而有下列情形之一者，處 1 年以上 7 年以
下有期徒刑，得併科 1 百萬元以下罰金：
一、冒用政府機關或公務員名義犯之。
二、三人以上共同犯之。
三、以廣播電視、電子通訊、網際網路或其他媒體等傳播工具，
    對公眾散布而犯之。
前項之未遂犯罰之。
附表
編號 時   間   告訴人 詐  騙  方  式    ⑴ 106年3月9日某時起 劉耀隆 該詐欺集團所屬成員以電話與劉耀隆聯絡，佯裝檢察官陳瑞仁稱劉耀隆涉及犯罪，須將帳戶裡的錢匯到指定帳戶，致劉耀隆陷於錯誤，於106年3月13日匯款30萬至被告上開帳戶，旋遭被告於同日臨櫃及至ATM提領一空。  ⑵ 106年3月14日某時起 吳侯秋鸞 該詐欺集團所屬成員以電話與吳侯秋鸞聯絡，佯裝係吳侯秋鸞之女婿傅立榮，因生意投資需借款30萬元，致吳侯秋鸞陷於錯誤，於106年3月15日匯款30萬至被告上開帳戶，旋遭被告於同日臨櫃及至ATM提領一空。